【裁判字號】    90,上訴,931
【裁判日期】    901009
【裁判案由】    誣告
【裁判全文】
臺灣高等法院臺中分院刑事判決                      九十年度上訴字第九三一號
    上訴人
    即被告  丁○○
右上訴人因誣告案件，不服臺灣彰化地方法院九十年度訴字第四七號中華民國九十年
三月二十九日第一審判決（起訴案號：臺灣彰化地方法院檢察署八十九年度偵字第七
三０四號），提起上訴，本院判決如左：
      主  文
原判決撤銷。
丁○○無罪。
      理      由
一、公訴意旨略以：告訴人戊○○（過失傷害部分經判處有期徒刑六月）於民國八十
    八年九月廿九日上午八時左右，駕駛牌照號碼ＮＱ─八八○五號深藍色自小客車
    ，沿著彰化縣埔鹽鄉○○村○○路自北往南方向行至大新路、永新路有閃光號誌
    之交岔路口（大新路為閃紅光號誌，永新路則為閃黃光號誌），而被告丁○○於
    同時間則騎乘牌照號碼ＬＢＯ─五九九號重機車，後座乘載乙○○（另為不起訴
    處分），自彰化縣鹿港鎮出發前往彰化縣溪湖鎮工作處所，沿著彰化縣埔鹽鄉○○村○○路自西往東方向亦行進至該交岔路口（大新路為支線道、永新路為幹線
    道）時，戊○○本應注意車前狀況，隨時採取必要之安全措施，且應注意行經閃
    紅光號誌管制之交叉路口時，支線道車應減速暫停以該幹線道車先行，另丁○○
    亦本應注意車前狀況，隨時採取必要之安全措施，且應注意行經閃黃光號誌管制
    之交叉路口時，應減速慢行以作隨時停車之準備，而按當時天色為日間、天候為
    晴、光線明亮，且道路為無缺陷、無障礙之郊區直線雙向、雙線道柏油道路，視
    距應尚良好，雙方均顯無不能注意之情形，但竟均疏未注意及此，戊○○未稍暫
    停注意永新路幹線道左、右方有無來車以讓之行車，仍以時速約二十公里之速度
    通過交岔路口，丁○○則亦未減速慢行以注意大新路支線道左、右方有無來車，
    仍以時速至少四十公里之速度搶行進入交岔路口，戊○○、丁○○兩方待發覺時
    煞避均已然不及，致自用小客車於已行過交岔路口中央，機車則方進入交岔路口
    ，即在交岔口西南角處，自用小客車之前保險桿右角、右前輪蓋輪蓋、右前葉子
    板等處與機車腳踏板左側處發生碰撞，丁○○、乙○○與機車因衝撞力道較大，
    除將自用小客車原本西向東直行方向撞往左側迴轉約一百三十五度往西北方朝永
    新路外，本身復向右直前方衝出約十餘公尺後，約迭捽落於永新路旁之廢棄污泥
    水溝內，丁○○因而受有左側脛腓骨骨折之傷害，乙○○則受有左側橈骨、肱骨
    、鎖骨、脛腓骨、右側鷹嘴突、股股骨折等傷害；戊○○於肇事後，並經丁○○
    囑咐，旋即奔向鄰近最近民宅即大新路一巷九之一號「雅聖實業有限公司」（以
    下簡稱雅聖公司）商借電話向司法警察機關報案，並回到現場等候員警到場處理
    時，承認為肇事者而自首。詎丁○○竟意圖使戊○○受刑事追訴，而向本署告訴
    （本署八十九年偵字第四０六八號）戊○○，略以：丁○○曾央求戊○○報警、
    叫救護車，戊○○非但未協助救護反而逃離現場，置丁○○、乙○○二人於不顧
    ，嗣幸有路人經過送往醫院救治，始倖免於一難云云，誣告戊○○涉嫌遺棄罪嫌
    ，因認被告涉犯刑法第一百六十九條第一項誣告罪嫌等語。
二、按犯罪事實應依證據認定之，無證據不得推定其犯罪事實；又不能證明被告犯罪
    或其行為不罰者，應諭知無罪之判決，刑事訴訟法第一百五十四條第三百零一
    條第一項分別定有明文。按刑法第一百六十九條第一項之誣告罪係以意圖他人受
    刑事或懲戒處分，向該管公務員誣告者為其構成要件，是告訴人、告發人所訴被
    訴人之事實必須完全出於虛構始能成立該罪，若有出於誤會或懷疑有此事實而為
    申告，以致不能證明其所訴事實為真實，縱被訴人不負刑責，而告訴人、告發人
    本缺乏誣告之故意，亦難成立誣告罪名（最高法院著有四十四年臺上字第八九二
    號判例參照），亦即告訴人所訴事實雖不能證明係實在，被訴人因而為不起訴分
    確定，惟是否構成誣告罪，尚應就告訴人、告發人有無虛構誣告之故意以為斷，
    並非當然可以誣告罪相繩（最高法院五十九年度台上字第五八一號判例參照），
    是行為人對於所申告之事實，以明知其為虛偽，而有故意構陷情形始能成立誣告
    罪，若以為有此嫌疑，或事出有因，僅對事實張大其詞，或所告尚非全然無因，
    只以缺乏積極證明，致被誣告之人不受刑事之訴追，或因誤解法律，認定他人之
    行為構成犯罪，而據實申告者，均不得遽指為誣告。
三、本件公訴人認被告涉犯右開犯行，係以(1)、被告丁○○於警訊中（應係偵查中）
    之自白。(2)、被告之自白與被害人戊○○指訴情節相符。(3)、臺灣彰化地方法院
    檢察署八十九年偵字第四０六八號案不起訴處分書一份，為其論據。訊據被告丁○○則堅決否認有誣告犯行，辯稱：伊是叫戊○○去叫救護車，伊不知戊○○有
    沒有聽到，但是直到被告上救護車時，伊都沒有看到戊○○再回到現場，伊只是
    將事實經過告訴乙○○的父親丙○○及律師，伊並無告訴丙○○或律師說戊○○
    遺棄，嗣後均由丙○○與律師接洽，至於提告訴一事均是由長輩決定，伊於提出
    告訴前並未看過告訴狀，伊並無誣告戊○○遺棄之意思等語。
四、經查：１、本件由被告及乙○○名義提出過失傷害及遺棄罪刑事告訴狀中雖記載
    ：「查被告戊○○於當日肇事之後，曾將其所駕駛之紅色小轎車停下並下車站立
    於馬路旁觀看告訴人丁○○、乙○○跌落排水溝之情形，告訴人丁○○曾央求其
    報警、叫救護車，被告戊○○非但未協助救護反而逃離現離，置受重傷之告訴人
    丁○○與尚昏迷不醒之告訴人乙○○於不顧，嗣後幸有路人經過，告訴人始免於
    一難，然核被告戊○○所為，顯有刑法第二百九十四條遺棄之罪嫌。」等語，及
    告訴人戊○○涉犯遺棄罪案件，嗣經檢察官以罪證不足為不起訴處分確定等情，
    固有告訴狀、臺灣彰化地方法院檢察署檢察官八十九年度偵字第四０六八號不起
    訴處分書一份在卷可考，並經本院調閱前開偵查卷宗核閱屬實。惟查：本件車禍
    後相關事宜均由被告母親處理一節，業據被告母親陳琿芳在本院證稱在卷，至於
    決定提出刑事遺棄告訴之過程據陳琿芳在本院供稱為：「（何人決定告戊○○﹖
    ）過失傷害案前幾次開庭我有去，後來我上班就沒有去。告遺棄部分我都不曉得
      ，丙○○說有拿傳真的告訴狀給我，但我看不懂意思。」、「有關告戊○○遺
    棄部分我沒和律師聯絡過。」、「（丁○○有無看過告訴狀﹖）沒有。」、「（
    告訴狀上被告丁○○的印章如何蓋﹖）我們第一次去的時候印章都交給律師。」
    、「（你們是否因為與戊○○民事部分談不攏才告她遺棄﹖）我不曉得。」、「
    （丙○○提出遺棄罪告訴有無徵得你們同意﹖）沒有，我不知道『遺棄』的意思
    。」「（你們是否認為戊○○逃走﹖）沒有，告遺棄也不是我們的意思，那是丙○○處理。」等語（見本院九十年六月十一日筆錄）、「（丙○○有無拿告訴狀
    給被告丁○○看﹖）我到丙○○家，他拿給我看，我沒帶回家，丁○○沒看到。
    」、「（為何不拿給被告丁○○看﹖）我看不懂就放桌上，那時丁○○都在補習
    。」、「印章是告傷害時拿到律師那裡的，一直沒拿回來。」（見本院九十年八
    月二十七日訊問筆錄），另證人丙○○亦在本院證稱：「車禍現場情形是丁○○
    跟我說的。」、「戊○○車禍後不願去調解，後來我們父子（指乙○○）兩人、
    丁○○及他父母就一同去委託律師，我說給律師聽，律師說可以告遺棄。」、「
    ．．．被告丁○○和我只有在告傷害罪時去過律師事務所一次，後來律師說要告
    遺棄罪，有傳真給我看，．．．。」、「律師是丁○○的媽媽找的，要告是我們
    長輩的意思。」、「（你有無告訴律師戊○○發生車禍後就離開﹖）有。」等語
    ，另證人乙○○證稱：「（你們有跟律師說戊○○發生車禍後沒有救你們離開現
    場﹖）我是說丁○○有叫她去打電話，她去了沒再回來。」、「（你被撞後認為
    戊○○有逃逸﹖）叫她去打電話就沒再回來，後來她只來醫院看一次。」「（你
    自己有告戊○○遺棄的意思﹖）我們想告她，但是告什麼罪是律師講的。」等語
    （見本院九十年七月二日訊問筆錄），參以告訴人在本院供稱：「我與被告發生
    車禍調解不成，在調解委員會上乙○○的父親丙○○就說法庭上見，後來告我過
    失傷害及遺棄。」、「（在調解時被告有無到場﹖）被告丁○○沒在場，但他父
    母有到。」、「（究何人告你誣告﹖）我不清楚，丙○○他們在鹿港調解委員會
    沒談成，丙○○對我說在法庭見，第二次在員林簡易庭我與被告的母親及乙○○
    的母親談，快談好時乙○○的母親說要出去請教朋友，後來就帶丙○○進來，丙○○就在法庭咆哮，就沒談成。」、「（談和解時主要何人與你談﹖）都是丙○○代表。」等語（見本院九十年七月三十日訊問筆錄），再證人即告訴人委任之
    律師黃怡瑜在本院證稱：「（被告丁○○有無到事務所陳述車禍經過﹖）他第一
    次有來過，其他都是丙○○處理，被告沒有跟我從頭到尾陳述事實，應是丙○○
    陳述事實，提起告訴後我有跟被告確認幾點有關車輛行進是幹道或支道，救護車
    是由誰叫的，他媽媽說是被告跟路人借大哥大打的。」、「（提到告訴人遺棄事
    實部分是何人向你陳述﹖）應是丙○○的太太跟我說的，她是根據現場整個情形
    作判斷。」、「先告傷害，後來會提遺棄告訴係因丙○○的太太跟我說的事實，
    及車禍意見報告表記載。」等語（見本院九十年八月二十七日訊問筆錄），另證
    人黃怡瑜在原審證稱：「（是否在狀紙上寫戊○○駕車逃逸﹖）我是寫轉身逃逸
    。」、「（李〔指丙○○〕是如何跟你講的﹖）他是說丁○○告訴他，戊○○下
    車後走到一戶民宅後就沒有再看到他。」、「我狀紙寫好後，有傳真給李先生〔
    指丙○○〕，沒過多久他就確認了，可能丁○○沒有看到狀紙。」（見原審卷第
    二十七－二十八頁），綜觀上開告訴人及證人供述內容，足以了瞭於本件車禍發
    生後，有關民事和解及訴訟事宜均由被告父母及乙○○父母處理，被告雖在雙方
    無法達成和解後，與乙○○及其二人父母前往黃怡瑜律師處委託其處理，惟該次
    亦均由乙○○父親丙○○、及乙○○之母親向黃怡瑜律師陳述事實，嗣由律師決
    定以何罪名提出告訴，並於刑事告訴狀擬好後傳真予丙○○確認等情，是本件遺
    棄告訴雖係以被告名義提出，惟實際上應係被告父母、丙○○於無法與告訴人達
    成和解，委託律師處理由律師綜合事實後選擇罪名提出告訴，難認係依被告之意
    所為，甚為明顯。至於證人丙○○雖在原審證稱：對戊○○提出告訴是伊兒子乙○○及丁○○之意思等語，及在本院證稱伊有拿告訴狀給丁○○看等語，惟與被
    告母親陳琿芳在本院證稱伊是到丙○○家中看律師傳真來之告訴狀，丁○○並未
    看過告訴狀及被告否認有看過告訴狀等語不符，參以證人黃怡瑜律師在原審證稱
    本件對戊○○提出遺棄告訴係由丙○○所委任，狀紙寫好後伊將告訴狀傳真給丙○○，丙○○不久即確認，可能丁○○沒有看到狀紙等語，應認陳琿芳證稱丁○○未看到告訴狀等語較可採，併予明。２、退一步言，縱認被告消極容忍其父
    母及李萬益父母以其名義提出告訴，難解其有同意提出告訴之責任。惟查，本件
    告訴人因駕駛自用小客車撞及被告騎乘附載乙○○之機車，致被告、乙○○受傷
    ，乙○○並當場昏迷，嗣被告央求告訴人報警及叫救護車，告訴人即前往附近民
    宅打電話等情，雖為被告及告訴人所坦承在卷，惟告訴人前往民宅借電話報警時
    ，係先打一一九，再打警察局，再打一一九，再打給其弟弟過來幫忙處理，前後
    約十分鐘等情，業經告訴人在本院供稱在卷（見本院九十年七月三十曰、同年八
    月二十七日筆錄），告訴人雖供稱其於打完電話後即回到現場，惟亦供稱伊回到
    現場時人圍很多，伊不知道被告或乙○○有無看到伊回到現場等語（見本院九十
    年七月三十日筆錄），及在原審證稱救護車來時，伊在旁邊打電話等語（見原審
    卷第十二頁），足證告訴人於撥打電話後回到現場時並未再與被告有過接觸，是
    被告辯稱告訴人離開後至其上救護車前均未看到告訴人回到現場等語，亦屬事實
，縱被告事後曾至醫院探視被告及乙○○，惟於告訴人事實上有離開車禍現場至
    少十餘分鐘之情況下，被告因而誤認告訴人有逃離現場情形，亦屬人之常情，被
    告及其家人因而為遺棄之告訴，並於告訴狀中描述告訴人逃離現場遺棄被告及乙○○等語，亦僅足認其對於事實之描述有跨大之情，難即認該事實係全部為被告
    所虛構，核與誣告罪係以被訴之事實必須完全出於虛構之成立要件有間，難遽以
    該罪相繩。再被告雖在偵查中經檢察官訊問以：「你這樣是否有誣告﹖」時，答
    以：「有。」（見偵查卷第二十五頁反面），惟按是否成立誣告罪及誣告罪之構
    成要件如何並非以被告之自白為其論據，況被告係於偵查中年方十九歲，尚就學
    中，並非專習法律之人，難僅據此部分之自白得為不利於被告之證據。綜上所述
    ，本件不能證明對告訴人提出遺棄罪之刑事告訴係發自被告之意思所為，縱退一
    步言，認被告同意提出本件遺棄罪之刑事告訴，惟因被告於車禍發生後，確曾離
    開現場至少十餘分鐘，至其離開現場究係打電話求救或逃離現場，以被告當時因
    車禍受傷無法離開現場之情況下，做上開揣測亦屬人情之常，被告縱於刑事告訴
    狀中因此用詞跨大，惟亦非全然不實，與誣告罪以全部事實均屬捏造者之要件不
    符，難以該罪相繩。此外，復查無其他積極事證堪認被告有誣告犯行，本件不能
    證明被告犯罪，自應依法為被告無罪之諭知。原審未查，遽為被告有罪之判決，
    被告上訴指摘原審判決不當，為有理由，應由本院撤銷改判，並諭知被告無罪之
    判決。
據上論斷，應依刑事訴訟法第三百六十九條第一項前段、第三百六十四條、第三百零
一條第一項，判決如主文。
本案經檢察官甲○○到庭執行職務。
中      華      民      國      九十      年      十     月     九      日
                                  臺灣高等法院臺中分院刑事第八庭
                                        審判長法  官  羅  得  村
                                              法  官  劉  榮  服
                                              法  官  陳  賢  慧
右正本證明與原本無異。
如不服本判決應於收受送達後十日內向本院提出上訴書狀，其未敘述上訴之理由者並
得於提起上訴後十日內向本院補提理由書（均須按他造當事人之人數附繕本）。
                                              書記官  許  麗  花
中      華      民      國   九十      年      十       月    十二    日
                                                                        Ｆ


司法院資訊處製作；財團法人民間司法改革基金會備份。
